【裁判字號】    98,易,1062
【裁判日期】    990615
【裁判案由】    傷害
【裁判全文】
臺灣屏東地方法院刑事判決              98年度易字第1062號
公  訴  人  臺灣屏東地方法院檢察署檢察官
被      告  乙○○
選任辯護人  陳世明律師
上列被告因家庭暴力罪之傷害案件，經檢察官提起公訴（98年度
偵字第6282號），本院判決如下：
    主  文
乙○○犯傷害罪，處拘役貳拾日，如易科罰金，以新臺幣壹仟元
折算壹日。
    事  實
一、乙○○為丙○○之妹，丙○○則為甲○○之媳（惟丙○○已
    於民國99年5 月19日與甲○○之子戊○○離婚），乙○○與
    甲○○為3 親等之旁系姻親，雙方間有家庭暴力防治法第3
    條第4 款規定之家庭成員關係。緣丙○○因退稅問題，於97
    年11月17日11時30分許由乙○○陪同前往甲○○屏東縣內埔
    鄉內田村崇文巷38號之住處，丙○○、乙○○並在甲○○住
    處門前與甲○○發生爭吵，嗣甲○○自其住處內快速衝出、
    欲徒手將丙○○及乙○○驅離時，乙○○明知以甲○○之年
    齡及行進速度，若遭外力突然阻攔，將造成甲○○跌倒，並
    可預見甲○○因跌倒而受傷之結果，竟縱此亦不違其本意，
    基於傷害之間接故意，於甲○○向其衝來之際，舉起右手前
    臂推阻之，致甲○○向後坐倒在地撞上門框，受有右前臂挫
    傷併擦傷（約5 ×7 公分）、右臀部挫傷之傷害。
二、案經甲○○訴由臺灣屏東地方法院檢察署檢察官偵查起訴。
    理  由
壹、證據能力部分：
一、按被告以外之人於審判外之言詞或書面陳述，除法律有規定
    者外，不得作為證據；惟被告以外之人於檢察事務官、司法
    警察官或司法警察調查中所為之陳述，與審判中不符時，其
    先前之陳述具有較可信之特別情況，且為證明犯罪事實存否
    所必要者，得為證據，刑事訴訟法第159條第1項、第159條
    之2 分別定有明文。是被告以外之人於檢察事務官、司法警
    察官或司法警察調查所為之陳述，與審判中不符時，必該審
    判外之陳述，具備「可信性」及「必要性」之要件，始例外
    認有證據能力；而所謂「可信性」，係指該審判外陳述之外
    在環境，足以確保陳述之自由與真意，屬「信用性」之證據
    能力要件，故須審究證人於審判外陳述時之外部附隨環境或
    條件，為整體之考量與判斷；所謂「必要性」，係指事實審
    法院為發現真實，認為除該項審判外之陳述外，已無從再就
    同一供述者，取得與審判外陳述之相同供述，而具有不可替
    代性之謂（最高法院99年度臺上字第2205號判決意旨參照）
    。查證人即告訴人甲○○之夫丁○○就告訴人甲○○傷勢之
    成因，於檢察事務官詢問時係證稱：被告推甲○○，甲○○
    就跌倒撞到鋁門受傷等語（見臺灣屏東地方法院檢察署98年
    度他字第503 號卷《下稱偵卷》第43頁），於本院審理中則
    僅稱：被告用手推甲○○等語，未提及甲○○之傷勢係因跌
    倒時撞到鋁門所造成，經本院核閱卷存事證，就證人丁○○
    係因接獲屏東地方法院檢察署傳票後，以關係人身分至該署
    接受檢察事務官詢問之外部情況予以綜合觀察，認其於檢察
    事務官詢問時之陳述，為不具有計劃性、動機性或感情性等
    變異因素在內之客觀陳述，屬出於任意性之自然發言，且彼
    時距離本件事發時間較近，其記憶較為深刻，顯具可信之特
    別情況；再證人丁○○於檢察事務官詢問之供述內容，乃攸
    關被告被訴傷害構成要件事實之認定，而為證明犯罪事實之
    存否所必要，揆諸前揭規定，證人丁○○於檢察事務官詢問
    之證述，自有證據能力。
二、次按被告以外之人於審判外之陳述，雖不符刑事訴訟法第15
    9條之1至第159條之4之規定，而經當事人於審判程序同意作
    為證據，法院審酌該言詞陳述或書面陳述作成時之情況，認
    為適當者，亦得為證據，當事人、代理人或辯護人於法院調
    查證據時，知有刑事訴訟法第159條第1項不得為證據之情形
    ，而未於言詞辯論終結前聲明異議者，視為有前項之同意，
    刑事訴訟法第159條之5亦有明文。經查，本判決下列所引用
    之被告以外之人於審判外之陳述或非供述證據，檢察官、被
    告及辯護人於本院言詞辯論終結前均未聲明異議，本院審酌
    該等證據資料製作時並無不當取供之情形，以之作為證據應
    屬適當，揆諸前揭規定，認該等證據資料均有證據能力。
三、再告訴人甲○○所提出之本件事發時監視錄影光碟，其所錄
    取之畫面，全憑機械力以固定角度拍攝，未經人為操作，亦
    非依憑人之記憶再加以轉述而得，並不存在人對現實情形的
    知覺、記憶所經常發生的表現錯誤，性質上即非供述證據，
    自無傳聞法則之適用。至辯護人主張該光碟內容遭剪輯，屬
    變造之證據而無證據能力云云，經查：該光碟內容畫面於開
    始時即97年11月17日（下同）11時26分16秒為單一鏡頭畫面
    ，自翌秒起為3 個鏡頭畫面，自11時32分07秒後只剩單一鏡
    頭畫面，於11時32分36秒、37秒、38秒之畫面則均遭暫停，
    自11時32分39秒起恢復正常速度，又於11時32分41秒時畫面
    遭暫停，其後恢復正常速度，並自11時33分29秒起恢復為3
    個鏡頭畫面等情，固經本院當庭勘驗無誤，有本院準備程序
    筆錄在卷可佐（見本院卷第29頁左面），惟除上開鏡頭數之
    變化及畫面之停頓外，該光碟之影像內容均依照時序跳動，
    並無不連貫或經合成、剪輯之現象，辯護人主張該光碟屬變
    造之證據而無證據能力云云，應不足憑；本院復以該光碟作
    為物證，就其內容播放勘驗製有99年4 月14日勘驗筆錄（見
    本院卷第35至37頁），並於審理期日踐行調查證據程序（見
    本院卷第58頁），是該光碟及本院99年4 月14日勘驗筆錄，
    均有證據能力。
貳、實體認定部分：
一、認定犯罪事實之證據及理由：
    訊據被告乙○○固坦承其於上開時、地與告訴人甲○○發生
    爭吵，並於告訴人衝出家門時伸手阻擋，致告訴人跌坐在地
    受傷之經過，惟矢口否認有何傷害之犯意，辯稱：當時告訴
    人衝出來要打伊姐丙○○，情況緊急，伊為了保護丙○○才
    用手去擋，告訴人是因為衝上來的反彈力而跌倒在地，伊也
    不希望告訴人跌倒云云，辯護人則為被告辯稱：被告所為係
    正當防衛，且未防衛過當云云。經查：
  (一)上開犯罪事實，業據證人即告訴人甲○○於偵查中及本院審
    理時證稱：被告係伊媳婦丙○○之妹，97年11月17日11時30
    分許，丙○○和被告來伊住處，要求伊返還一筆新臺幣（下
    同）1 萬多元的退稅，伊說伊兒子戊○○現在住院，等戊○○回來，該還的就會還，但丙○○和被告吵著一定拿到錢，
    伊不想和對方吵，要出來關鋁門，丙○○和被告不讓伊關，
    被告在門口用右手前臂彎著推伊，伊就向後跌倒了，跌倒時
    撞上鋁門，右臂和臀部有受傷，被告推伊的時候，伊先生丁○○在旁邊都有看到等語而指述歷歷（見偵卷第28至29頁、
    本院卷第49頁左面至51頁左面），並經證人丁○○於偵查中
    及本院審理時證稱：伊是甲○○之夫，伊媳婦丙○○與伊兒
    子戊○○感情不好，自94年起即已分居，本件事發當天丙○○與被告拿國稅局的退稅單到伊住處要拿退稅的錢，伊說這
    筆錢應該向伊兒子戊○○要，不是向伊要，但戊○○在住院
    ，因而發生爭吵，丙○○與被告想進屋，伊在屋裡不給對方
    進來，要對方離開，對方又不走，所以伊又開門出來跟對方
    理論，甲○○跟著衝出來要關門時，被告推甲○○，甲○○
    就跌倒撞到鋁門受傷等語（見偵卷第42、43頁，本院卷第51
    至53頁），渠等就告訴人係遭被告推倒後撞及鋁門而受傷之
    情節指述一致，尚無不值採信之處；而被告與丙○○於97年
    11月17日11時25分許前往告訴人與丁○○之住處，雙方在門
    外爭執不休，迄11時32分許，被告與丙○○站立於門口，拉
    開鋁門對屋內之告訴人、丁○○大聲說話，告訴人突然衝出
    並以手向前推，被告與丙○○後退後，被告舉起右手前臂向
    前推及告訴人之左手上臂，告訴人因而反彈向後跌坐於地之
    經過，除為被告所不否認，並經本院當庭勘驗本件事發時之
    監視錄影光碟並製成筆錄附卷無訛（見本院卷第36至37頁）
    ，另有監視錄影翻拍照片14張在卷可稽（見偵卷第8 至13頁
    ）；此外，復有行政院衛生署屏東醫院97年11月17日之驗傷
    診斷書1 紙存卷可證（見偵卷第5 頁），是被告於告訴人向
    其衝來之際舉起右手前臂推阻，致告訴人向後坐倒在地撞上
    門框而受傷之事實，堪予認定。
  (二)而被告前揭舉起右手前臂推阻告訴人之行為，是否係基於傷
    害之犯意，按刑法關於犯罪之故意，係採希望主義，直接故
    意，固須犯人對於構成犯罪之事實具備明知及有意使其發生
    之兩個要件，而間接故意，僅須犯人對於構成犯罪之事實預
    見其發生，且其發生不違背犯人本意即成立，唯對於構成犯
    罪之事實，雖預見其能發生，而在犯人主觀上確信其不致發
    生者，始以過失論（最高法院22年上字第4229號判例意旨參
    照）。查告訴人為41年生，業經本院審理時核對其年籍資料
    無誤（見本院卷第48頁），於本件事發時為56歲，又被告於
    本院審理時自承：伊知道告訴人60幾歲，告訴人衝出來時速
    度很快，伊用手去擋時也覺得告訴人有可能跌倒等語（見本
    院卷第59頁），是以告訴人之年齡及行進速度，若遭外力突
    然阻攔可能跌倒一事，已為被告明知，告訴人並可能因跌倒
    而生受傷之結果，被告衡情亦應有所預見，且被告於舉起右
    手前臂推阻告訴人時，客觀上既無任何可避免告訴人跌倒受
    傷之措施或設備，自難認被告主觀上有「告訴人不致於跌倒
    受傷」之確信，被告猶突然舉臂推阻告訴人，是其對於告訴
    人因己舉臂推阻而跌倒受傷之結果發生，尚非違背其本意；
    從而，被告前揭辯稱：沒有傷害告訴人之意思云云，無非飾
    卸之詞，尚不足採，其於行為時有傷害告訴人之間接故意一
    事，至為灼然。
  (三)末按正當防衛以對於現在不法之侵害為條件，如不法侵害尚
    未發生，即無防衛之可言，縱如上訴人所云恐遭傷害，始開
    槍示威，但被害人之加害與否，僅在顧慮之中，既非對於現
    在不法之侵害加以防衛，即與刑法第23條之規定不符；又防
    衛是否過當，應以防衛權存在為前提，若其行為與正當防衛
    之要件不合，僅係錯覺防衛，當然不生是否過當之問題（最
    高法院38年臺上字第29號、27年上字第2879號、29年上字第
    509 號判例意旨參照）。經查，證人丙○○固於本院審理時
    證稱：被告係伊妹妹，當天伊與告訴人說好要拿退稅的錢，
    但伊和被告過去告訴人住處時，告訴人沒有拿錢出來，伊和
    被告就在告訴人住處外面吵，伊為了阻止告訴人關門，告訴
    人就很生氣，衝出來要打伊，被告為了保護伊，幫伊擋下來
    ，之後就看到告訴人跌在地上了等語（見本院卷第54至56頁
    左面），然本件之事發地點乃告訴人住處門前，告訴人則為
    一已過盛年之女性，其自屋內衝出時，手中並未持任何足以
    為兇器之物，被告與丙○○見告訴人衝出後，尚及退後以避
    免遭告訴人推攘之事實，有前揭本院勘驗監視錄影光碟之筆
    錄1 份在卷可稽（見本院卷第36至37頁），則以當時客觀情
    勢，實難認告訴人對被告或丙○○有何不法侵害之舉，被告
    舉起右手前臂推阻告訴人，即非對於現在不法之侵害加以防
    衛，其行為原與正當防衛之要件不合，辯護人辯稱：被告係
    正當防衛且無防衛過當云云，自無可採。
  (四)綜上，被告前揭辯解均無可採，本件事證明確，被告犯行洵
    堪認定，應依法論科。
二、論罪科刑部分：
    核被告所為，係犯刑法第277 條第1 項之傷害罪。被告與告
    訴人於本件事發時為3 親等之姻親關係，屬家庭暴力防治法
    第3 條第4 款之家庭成員，其對告訴人為傷害行為，成立刑
    法第277 條第1 項規定之罪，屬於故意對家庭成員間實施身
    體上不法侵害之行為，亦該當家庭暴力防治法第2 條第2 款
    所稱之家庭暴力罪，惟因家庭暴力防治法對於家庭暴力罪並
    無科處刑罰之規定，是以僅依上開刑法之規定予以論罪科刑
    即可。爰審酌被告並無刑事論罪科刑之前科紀錄，有臺灣高
    等法院被告前案紀錄表1 份存卷可參，素行良好，其與告訴
    人並無宿怨，本件係因陪同其姐追討退稅款項，始前往告訴
    人住處與告訴人發生爭執，並因1 次之舉臂推阻行為造成告
    訴人跌倒受傷，犯後則否認有傷害之故意，亦未對告訴人致
    歉，難認已有悔悟，兼衡告訴人所受傷勢及被告之生活狀況
    、智識程度等一切情狀，量處如主文所示之刑，並諭知易科
    罰金之折算標準，以示懲儆。
據上論斷，應依刑事訴訟法第299 條第1 項前段，刑法第277 條
第1 項、第41條第1 項前段，刑法施行法第1 條之1 第1 項、第
2 項前段，判決如主文。
本案經檢察官潘國威到庭執行職務。
中    華    民    國    99    年    6     月    15    日
                  刑事第三庭  審判長法  官  邱明弘
                                    法  官  戴韻玲
                                    法  官  李珮妤
以上正本證明與原本無異。
如不服本判決應於收受判決後10日內向本院提出上訴書狀，並應
敘述具體理由；其未敘述上訴理由者，應於上訴期間屆滿後20日
內向本院補提理由書（均須按他造當事人之人數附繕本）「切勿
逕送上級法院」。
中    華    民    國    99    年    6     月    15    日
                                    書記官  劉淑蓉
附錄本案論罪科刑法條：
中華民國刑法第277 條第1 項
傷害人之身體或健康者，處3 年以下有期徒刑、拘役或1 千元以
下罰金。

司法院資訊處製作；財團法人民間司法改革基金會備份。
